臺灣高等法院刑事判決　　　　　　　　　　　九十三年度上更（一）字第一八六號
　　上　訴　人
　　即　被　告　　乙○○
右上訴人即被告因偽造文書案件，不服臺灣板橋地方法院八十九年度訴字第一五四四
號，中華民國九十年二月十四日第一審判決（起訴案號：臺灣板橋地方法院檢察署八
十九年度偵字第一三七二三號），提起上訴，經判決後，由最高法院第一次發回更審
，本院判決如左：
    主  文
原判決撤銷。
乙○○行使偽造私文書，足以生損害於公眾及他人，處有期徒刑月，如易科罰金，
以佰元折算壹日。緩刑貳年。
偽造之「丙○○」印章壹枚、如附表所示「丙○○」之署押及印文，均沒收。
    事  實
一、乙○○為「林口車業有限公司」（下稱林口公司）之業務員，因丙○○於民國（
    下同）八十八年九月十五日，在臺北縣三重市○○街四十二之二號，向經銷商「
    大友車業行」之蕭錦輝，以動產擔保附條件買賣分期付款方式購買車牌號碼ＣＩ
    Ｑ─七一九號重型機車，分期總價款新臺幣（下同）八萬一千六百元（現金價款
    為六萬六千六百元），由乙○○負責辦理對保手續，並簽訂機車分期付款契約書
    ，約定於簽訂契約書同時，給付現金一萬五千元，餘款分十二期，每月一期每期
    給付五千五百五十元，於買賣價金未付清前，標的物仍屬出賣人所有，雙方並約
    定由乙○○代刻丙○○印章一枚並辦妥機器腳踏車新領牌照登記。丙○○於給付
    一萬五千元，取得上開機車之占有後，即於同日，在臺北市○○路○段一五一號
    ，以三萬元之代價，將上開機車典當予廖文宗所經營之「益昌當舖」，且未繼續
    繳納分期款。嗣經乙○○發覺丙○○未履行契約，明知上開機車之行車執照業已
    交付丙○○且丙○○未將上開機車轉讓予高秀梅，竟基於偽造文書之犯意，先於
    不詳時、地，囑不知情之不詳姓名成年刻印師傅，偽刻「丙○○」之印章一枚，
    於八十八年十二月九日，蓋用於如附表編號一所示之委託書上，並偽造「丙○○
    」之署押（即簽名）一枚，再利用不知情之詹淑真於同日持以行使，向交通部公
    路局新竹區監理所桃園監理站，申請辦理上開機車之行車執照補發手續，並蓋用
    上開偽刻之印章於如附表編號二所示「汽（機）車各項異動登記書」，繼於八十
    八年十二月十日，由不知情之詹淑真委由不知情之不詳姓名年籍成年人，在桃園
    縣桃園市○○路四一六號交通部公路局新竹區監理所桃園監理站，蓋用上開偽刻
    之丙○○印章於如附表編號三所示「汽（機）車過戶登記書」，將丙○○名下之
    牌照號碼ＣＩＱ─七一九號機車，辦理過戶予不知情之林口公司員工高秀梅，而
    使該監理站公務員將該等不實之事項登載於職務上所掌之公文書，足以生損害於
    丙○○、廖文宗及公路監理機關對車籍管理之正確性。嗣因上開典當之機車逾三
    個月流當期限，「益昌當舖」之廖文宗前往監理站辦理該機車過戶時，始發現上
    情。
二、案經丙○○訴由臺北市政府警察局移送臺灣板橋地方法院檢察署檢察官偵查起訴
    。
    理  由
一、上訴人即被告乙○○經合法通知，未於審判期日到庭，惟據其於本院準備程序時
    矢口否認有偽造文書犯行，辯稱：其執告訴人丙○○之印章、
    資料等委託詹淑真辦理原登記註銷、行車執照補發及過戶手續，均經丙○○之同
    意，且不知丙○○將上開機車典當，自無偽造文書之犯意，至於行車執照未遺失
    而辦理補發事宜，乃由監理黃牛處理，其並不知情云云。
二、經查：
（一）告訴人丙○○因未依約履行分期付款，被告即將車輛原始證件（包括機器腳踏
      車新領牌照登記書、出廠證、臺北市政府監理處自行收納款項收據）、丙○○
      日向交通部公路局新竹區監理所桃園監理站申請辦理上開機車之行車執照補發
      手續，繼於八十八年十二月十日，委託不知情之不詳姓名年籍成年人，在同上
      監理站，將牌照號碼ＣＩＱ─七一九號機車辦理過戶予不知情之林口公司員工
      高秀梅等情，業據被告於警詢及偵查時自承在卷（臺北市政府警察局刑案偵查
      卷第二頁及反面、偵查卷第六頁），核與告訴人丙○○指訴之情節（同上警卷
      第四頁、第五頁反面至第六頁）相符；而丙○○將上開機車典當一情，亦經證
      人即「益昌當舖」負責人廖文宗於警詢時證稱：「丙○○於八十八年九月十五
      日把其所有之ＣＩＱ─七一九號引擎號碼ＫＮ─０二六八七九重機車一輛典當
      在我所負責之『益昌當舖』，由我親自經手，典當金額是新臺幣三萬元整．．
      ．丙○○所持當的機車．．．有『行照』及
      反面）屬實，復有臺北市政府警察局大同分局雙連派出所受理各類案件紀錄表
      、典當紀錄、臺北市當舖商業同業公會證明書、丙○○行車執照影本、丙○○
      機器腳踏車新領牌照登記書、汽（機）車各項異動登記書、機車分期付款契約
      書、交通部公路局新竹區監理所桃園監理站函附車號ＣＩＱ－七一九號重機車
      過戶資料影本、車籍作業系統－查詢認可資料等在卷（同上警卷第十一頁、第
      十二頁、第十四頁、第十五頁、第二五頁、第二九頁至第三０頁、第三二頁、
      第三三頁至第三八頁）可資佐證。
（二）如附表所示車號ＣＩＱ－七一九號重型機車過戶資料（包括：汽（機）車過戶
      登記書影本、委託書影本及汽（機）車各項異動登記書影本），均非告訴人丙
      ○○親自簽名及蓋章，且告訴人丙○○亦未同意或委託任何人至監理單位辦理
      上開重型機車之各項異動手續等情，業據告訴人丙○○指訴（同上警卷第六頁
      反面）綦詳，被告於警詢中亦自承：「該機車原始證件由我保管，現在過戶給
      我公司員工高秀梅．．．我不知道他（指丙○○）是否同意我過戶給高秀梅．
      ．．我發現丙○○未履行分期付款後，我即以車輛原始證件、丙○○本人身分
      證影本、機車公會證明、丙○○本人私章，委託監理處黃牛向監理單位辦理過
      戶後登報一星期註銷牌照」等語（同上警卷第二頁），堪徵被告確未徵得告訴
      人丙○○之同意而偽造「丙○○」之印章，蓋用於如附表所示之文書，並偽造
      「丙○○」之署押。被告辯稱其於辦理新領牌照時蓋用告訴人丙○○之印章，
      告訴人並未指訴被告偽造文書，嗣後被告辦理過戶使用丙○○之印章應係經告
      訴人之同意云云，委無足採。
（三）按附條件買賣在標的物所有權移轉於買受人前，買受人如有不依約定償還價款
      之情形，依據動產擔保交易法第二十八條第一項之規定，出賣人固得行使其取
      回權，然取回權及取回後其他權利之行使，依同法第三十條規定，應準用同法
      第十七條第二項、第三項及第十八條至第二十二條所定程序為之。此項程序固
      為保護出賣人而設，實亦兼顧買受人之利益，非謂出賣人可隨時取回及取回後
      可置買受人一切利益於不顧。買受人即使於契約約定拋棄同法所規定之權利，
      依同法第十四條規定，其約定亦屬無效（最高法院六十二年度台上字第一五五
      九號判例意旨參照）。本件被告與告訴人丙○○所訂立之契約屬分期付款之附
      條件買賣契約，告訴人丙○○未依約給付分期付款，出賣人固得行使其取回權
      ，但取回權及取回後其他權利之行使，依動產擔保交易法第三十條規定，應準
      用同法第十七條第二項、第三項及第十八條至第二十二條所定程序為之，非謂
      出賣人得任意偽造動產擔保交易債務人之署押將買賣標的物辦理過戶予第三人
      。且依卷附（同上警卷第二九頁至第三０頁）分期付款附條件買賣契約書第七
      條「買方．．．如滯繳貨款逾二期以上時，即喪失分期付款之權利，全部貨款
      視為到期，買方及其連帶保證人願意負責一次付清餘款或將機車無償交還賣方
      處理」之約定，被告雖有取回上開機車之權利，尚不得遽以推定告訴人丙○○
      同意被告另行將上開機車辦理過戶轉讓予高秀梅。
（四）綜上所述，本件事證已臻明確，被告之犯行洵堪認定。至被告於本院上訴審調
      查及本院準備程序時聲請傳訊證人即附條件買賣契約之連帶保證人甲○○，證
      明為辦理上開機車新領牌照，丙○○同意被告代刻印章一節，與本件被告有偽
      造印章蓋用於如附表編號一、二、三所示文書及偽造署押之待證事實無關，本
      院認無俟證人甲○○到庭再行結案之必要，併予敘明。
三、核被告所為，係犯刑法第二百十六條、第二百十條之行使偽造私文書罪、同法第
    第二百十四條之使公務員登載不實文書罪。偽造印章及署押為偽造私文書之階段
    行為，偽造私文書之低度行為為行使偽造私文書之高度行為所吸收，均不另論罪
    。又被告先後偽造如附表所示之委託書、汽（機）車各項異動登記書、汽（機）
    車過戶登記書，其目的均係為辦理過戶轉讓予高秀梅，其時間密接，應屬接續行
    為，僅論以一犯罪行為。被告所犯上開行使偽造私文書及使公務員登載不實文書
    二罪間，有方法結果之牽連關係，應從一重之行使偽造私文書罪處斷。被告所為
    如附表編號二所示之犯行，雖未據起訴，惟與起訴部分有方法結果之牽連關係，
    屬裁判上一罪關係，為起訴效力所及，本院自得併予審究。被告利用不知情之人
    犯罪，為間接正犯。
四、原審對被告予以論罪、科刑，固非無見；惟查，被告依據附條件買賣契約辦理機
    器腳踏車新領牌照登記並過戶予丙○○所需刻用之丙○○印章，應認業經丙○○
    同意，已如前述，該印章及印文均屬真正，不應宣告沒收，原審以丙○○之印章
    係屬偽造並就該印章及印文宣告沒收，尚有未洽。被告提起上訴意旨仍執陳詞，
    空言否認犯罪，雖無足取，然原判決既有如上可議之處，即屬無可維持，自應由
    本院予以撤銷改判。爰審酌被告犯罪之動機、目的、所生危害暨犯罪後之態度等
    一切情狀，量處如主文第二項所示之刑，並諭知易科罰金之折算標準。又被告行
    為後，刑法第四十一條業於九十年一月十日修正公布同日施行，同年月十二日生
    效，原條文修正為第四十一條第一項，並將得易科罰金之罪，從「犯最重本刑為
    三年以下有期徒刑以下之刑之罪」，修正為「犯最重本刑為五年以下有期徒刑以
    下之刑之罪」暨增訂「但確因不執行所宣告之刑，難收矯正之效，或難以維持法
    秩序者，不在此限」，經比較新、舊法之規定，以新法有利於被告，即應適用修
    正後之刑法第四十一條第一項前段。查被告未曾受有期徒刑以上刑之宣告，有本
    院被告全國前案紀錄表在卷可按，其因一時失慮而觸刑章，經此偵、審程序及科
    刑判決後，當知所警惕，信無再犯之虞，本院因認對被告所處之刑，以暫不執行
    為適當，爰併予宣告緩刑二年，以啟自新。
五、偽造之「丙○○」印章一枚、如附表所示「丙○○」之署押及印文，均應依刑法
    第二百十九條之規定，宣告沒收。
六、公訴意旨另以：被告乙○○持丙○○名義簽名之委託書後，另於八十八年十二月
    九日，持丙○○印章、
    證書，足以生損害於丙○○之權益，因認被告尚涉此部分行使偽造私文書犯嫌。
    惟查：如附表編號一所示之委託書業已載明授權內容係「委託詹淑真代為辦理『
    補照』手續」（同上警卷第三六頁），已難遽認被告持該「委託書」向桃園縣機
    車商業同業公會取得丙○○之保證書；且桃園縣機車商業同業公會出具之保證書
    ，係因「昌輪機車行」負責人吳上華之申請而發給，亦有「昌輪機車行」負責人
    吳上華於八十八年十二月九日出具之切結書、桃園縣機車商業同業公會出具之保
    證書各一紙附卷（同上警卷第三七頁）可按，益徵公訴人此部分之指訴，尚有誤
    會。此外，本院復查無其他積極證據，足認被告涉有此部分罪嫌，自屬不能證明
    此部分之犯罪，因公訴意旨認與前揭論罪、科刑部分有方法結果之牽連犯關係，
    為裁判上一罪，爰不另為無罪之諭知。
七、被告乙○○經合法通知，無正當理由未於審判期日到庭，爰不待其陳述逕行判決
    。
據上論斷，應依刑事訴訟法第三百七十一條、第三百六十九條第一項前段、第三百六
十四條、第二百九十九條第一項前段，刑法第二條第一項前段、第二百十六條、第二
百十條、第二百十四條、第五十五條、第四十一條第一項前段、第七十四條第一款、
第二百十九條，罰金罰鍰提高標準條例第一條前段、第二條，判決如主文。
本案經檢察官吳國南到庭執行職務
中    華    民    國    　九十三      年      六      月      十五     日
                              臺灣高等法院刑事第六庭
                                  審判長法  官  陳　春　秋
                                        法  官  洪　英　花
                                        法  官  王　麗　莉
右正本證明與原本無異。
如不服本判決，應於收受送達後十日內向本院提出上訴書狀，其未敘述上訴之理由者
並得於提起上訴後十日內向本院補提理由書（均須按他造當事人之人數附繕本）。
                                        書記官  蘇  秋  
中    華    民    國    　九十三      年      六      月      十五     日
附錄本案論罪科刑法條全文
刑法第二百十條：
偽造、變造私文書，足以生損害於公眾或他人者，處五年以下有期徒刑。
刑法第二百十四條：
明知為不實之事項，而使公務員登載於職務上所掌之公文書，足以生損害於公眾或他
人者，處三年以下有期徒刑、拘役或五百元以下罰金。
刑法第二百十六條：
行使第二百十條至第二百十五條之文書者，依偽造、變造文書或登載不實事項或使登
載不實事項之規定處斷。
附表：
┌──┬────┬────┬───────┬─────┬────────┐
│編號│日    期│文書名稱│文 書 之 內 容│偽造之內容│備            註│
├──┼────┼────┼───────┼─────┼────────┤
│一  │88/12/09│委託書  │委託詹淑真代為│偽造「楊佳│偽造「委託書」影│
│    │        │        │辦理「補照」手│賢」署押及│本附臺北市政府警│
│    │        │        │續，其所為之行│印文各一枚│察局刑案偵查卷第│
│    │        │        │為均係本人授權│。        │三六頁。　      │
│    │        │        │，一切責任後果│          │                │
│    │        │        │由本人負擔，請│          │                │
│    │        │        │惠予辦理為荷。│          │                │
├──┼────┼────┼───────┼─────┼────────┤
│二  │88/12/09│汽（機）│偽向主管監理機│偽造「楊佳│上開異動登記書影│
│    │        │車各項異│關申請補發機車│賢」署押及│本附臺北市政府警│
│    │        │動登記書│行照（牌照號碼│印文各一枚│察局刑案偵查卷第│
│    │        │        │ＣＩＱ─七一九│。        │三五頁。　      │
│    │        │        │號機車）。    │          │                │
├──┼────┼────┼───────┼─────┼────────┤
│三  │88/12/10│汽（機）│偽向主管監理機│偽造「楊佳│上開過戶登記書影│
│    │        │車過戶登│關辦理丙○○名│賢」署押及│本附臺北市政府警│
│    │        │記書    │下之牌照號碼Ｃ│印文各一枚│察局刑案偵查卷第│
│    │        │        │ＩＱ─七一九號│。        │三四頁。　      │
│    │        │        │機車過戶與不知│          │                │
│    │        │        │情之高秀梅。  │          │                │
└──┴────┴────┴───────┴─────┴────────┘
